【裁判字號】    99,訴,523
【裁判日期】    990714
【裁判案由】    租佃爭議
【裁判全文】
臺灣臺中地方法院民事判決               99年度訴字第523號
原      告  甲○
訴訟代理人  楊明山律師
複代理人    許舒凱律師
被      告  臺灣省臺中農田水利會
法定代理人  乙○○
訴訟代理人  楊盤江律師
上列當事人間租佃爭議事件，因調處不成立而由臺中縣政府移送
本院處理，本院於民國99年6月21日言詞辯論終結，判決如下：
    主    文
原告之訴駁回。
訴訟費用由原告負擔。
    事實及理由
壹、本件原告主張：原告前自民國58年間起，即與被告依耕地三
    七五減租條例，就被告所有坐落臺中縣清水鎮○○段第636
    、636-1、636-2及636-3地號等4筆土地訂立有耕地租約（下
    稱系爭耕地租約），承租面積計為2,826平方公尺。被告前
    雖以原告積欠租金為由，函知原告表示終止系爭耕地租約之
    旨，惟原告前已依約提存租金，詎被告仍於96年11月22日以
    中水財字第0960008814號函知原告系爭耕地租約業已終止之
    情，並否認兩造間之系爭耕地租佃關係存在。惟按「往取債
    務」係以債務人之住所為清償地之債務，債權人於清償期屆
    滿後至債務人住所收取，而債務人拒絕清償時，債務人始負
    給付遲延之責任。又租賃契約應由出租人赴承租人處收取租
    金，如出租人並未赴承租人處收租者，構成出租人受領遲延
    ，不能謂承租人欠租（最高法院86年台上字第1577號判決參
    照）。本件兩造間之系爭耕地租約，並未約定租金之清償地
    ，參諸耕地租金慣行之收取方式及最高法院前就租佃爭議事
    件所為裁判，乃屬「往取債務」。是系爭耕地租約在未約定
    租金清償地之情形下，應由出租人即被告至承租人即原告之
    住所地收取租金，如承租人自行向出租人繳納租金者，乃係
    承租人之權利，除雙方另合意變更並在契約上另行約定外，
    自不能因承租人有主動繳納之情形而認為由「往取債務」變
    更為「赴償債務」（最高法院86年台上字第3324號判例參照
    ）。本件被告歷次以存證信函催告原告繳租一情，尚非聲明
    前往收取租金，自與「往取債務」之催告要件不符，被告既
    從未實際前往原告住所地收取租金遭拒，核係被告受領遲延
    ，不能謂原告欠租。是被告以存證信函催告原告清償所積欠
    租金，不生合法催告之效力，其據以終止租約，自有未合。
    況被告所辯其曾分別於77年10月11日及同年11月8日以台中
    郵局存證信函第2204號及2676號函催告原告於期限內繳納欠
    租云云，原告並未收受上開催告函之送達，是依民法第440
    條第1項、第95條第1項規定及最高法院41年台上字第490號
    判例意旨，被告所為終止租約，並不合法。為此，爰聲明請
    求確認兩造就系爭清水鎮○○段636、636-1、636-2及636-3
    地號土地依耕地三七五減租條例所定之租賃關係存在等語。
貳、被告則以：原告前固有向被告承租坐落臺中縣清水鎮○○段
    第636、636-1、636-2及636-3地號等4筆耕地，並訂有耕地
    三七五租約。惟原告因積欠68年下期起至76年下期止之租金
    ，前經被告申請調解，兩造於76年10月2日成立調解，被告
    同意減收68年第二期之租金，原告則應於76年12月30日給付
    欠租，惟原告嗣未依調解內容給付欠租，被告乃於77年10月
    11日及同年11月8日分別以台中郵局第2204號及第2676號存
    證信函催告被告給付欠租未果後，始於78年4月4日以台中郵
    局第1561號存證信函以原告欠租達2年以上為由，終止系爭
    耕地租約。原告之子李銘欽雖於80年6月6日向省議員陳情，
    希於清償所欠租金後被告能同意再予續約，被告遂於80年7
    月16日以中水財字第6079號再次函知原告：兩造間之系爭耕
    地租約，因承租人積欠租金遲未履行調解承諾，依法終止租
    約，所請再予續租歉難照辦，請將土地交還被告等語。原告
    繼於84年9月間片面郵寄租金匯票新臺幣（下同）63,929元
    與被告，被告予以退回，原告繼於同年11月3日向鈞院辦理
    提存，嗣又於85年間向臺中縣清水鎮公所及臺中縣政府申請
    調解及調處，因調處不成立，而由臺中縣政府移送鈞院審理
    ，鈞院以86年度訴字第106號租佃爭議事件通知於86年1月24
    日開庭審理，惟原告隨即於86年1月16日具狀撤回起訴。按
    「耕地租約在租佃期限未屆滿前，非有左列情形之一，不得
    終止…三、地租積欠達兩年之總額時…」，耕地三七五減租
    條例第17條第3款定有明文。原告因積欠68年下期起至76年
    下期止合計8年又1期之租金，依調解成立內容，原告應於76
    年12月30日前給付，惟原告並未依約履行，經被告二度催告
    未果後，被告始於78年4月4日為終止耕地租約之通知，是原
    告於租約終止後提存租金，對業已終止之租約，不生影響。
    另兩造所約定之付租方式，係由被告開立土地租金繳納單寄
    交承租人，再由承租人至「本會轄區內各鄉、鎮、區農會辦
    事處或土地銀行各地分行」繳納。因距今已久，地租繳納單
    已逾保管期限而未保存，然原告過往從未曾就此一事實為爭
    執，原告所提出之最高法院判決，則係約定出租人往取，或
    慣例由出租人往取之情形，核與本案係由承租人至被告轄區
    內各鄉、鎮、區農會辦事處或土地銀行各地分行繳納有別，
    自無適用之餘地等語抗辯，並聲明原告之訴駁回。
、法院得心證之理由：
  一、程序方面：
      （一）按耕地三七五減租條例施行後，耕地租約應一律以
            書面為之；租約之訂立、變更、終止或換訂，並應
            由出租人會同承租人申請登記。另出租人與承租人
            間因耕地租佃發生爭議時，應由當地鄉（鎮、市、
            區）公所耕地租佃委員會調解；調解不成立者，應
            由直轄市或縣（市）政府耕地租佃委員會調處；不
            服調處者，由直轄市或縣（市）政府耕地租佃委員
            會移送該管司法機關，並免收裁判費用。耕地三七
            五減租條例第6條第1項及第26條定有明文。查本件
            原告主張其為系爭耕地之承租人，經臺中縣清水鎮
            公所耕地租佃委員會調解未果，移請臺中縣政府耕
            地租佃委員會調處仍不成立，而由臺中縣政府移送
            本院審理等情，有臺中縣政府函文暨所檢送之調處
            程序筆錄、調處會議紀錄等資料在卷可憑，是本件
            起訴程序，核與法律規定相符，合先敘明。
      （二）次按，確認法律關係之訴，非原告有即受確認判決
            之法律上利益者，不得提起之，民事訴訟法第247
            條第1項前段著有規定。所謂「即受確認判決之法
            律上利益」，係指法律關係之存在否不明確，原告
            主觀上認其在法律上地位有不妥之狀態存在，且此
            種不妥之狀態，能以確認判決將之除去者而言。查
            本件原告主張其為系爭耕地之耕地租約承租人，而
            訴請確認兩造間就系爭耕地之耕地三七五租賃關係
            存在。參諸上開說明，應認為原告有即受確認判決
            之法律上利益。
  二、實體方面：
      （一）經查，兩造前就系爭4筆土地有耕地租約存在，原
            告因積欠68年下期起至76年下期止之租金，前經被
            告向臺中縣清水鎮調解委員會申請調解，兩造於76
            年10月2日成立調解（76年民刑調字第105號），被
            告同意減收68年第二期之租金，原告則願於76年12
            月30日給付欠租，並經本院依法核定在案。原告嗣
            未依上開調解內容給付欠租，被告於77年10月11日
            及同年11月8日分別以台中郵局第2204號及第2676
            號存證信函催告被告給付欠租，繼於78年4月4日以
            原告欠租達2年以上為由，終止系爭耕地租約（台
            中郵局第1561號存證信函），原告之子李銘欽嗣於
            80年6月6日向議員陳情，希議員接受請託諭知被告
            與其再續訂租約。被告則於80年7月16日以中水財
            字第6079號函告原告兩造終止租約之旨。另於80年
            10月7日再次函知：因承租人積欠租金遲未履行調
            解承諾，依法終止租約，所請再予續租歉難照辦，
            請將該土地交還被告等語。原告繼於84年9月間寄
            送租金匯票至被告處，為被告所退回，原告乃於同
            年11月3日另向本院提存所辦理清償提存，繼又於8
            5年間向臺中縣清水鎮公所及臺中縣政府申請租佃
            調解及調處，因不成立，而由臺中縣政府移送本院
            審理，本院以86年度訴字第106號通知於86年1月24
            日審理，而原告於86年1月16日具狀撤回起訴等情
            ，業據被告提出各該調解書、存證信函、陳情書、
            函文、租佃爭議調解及調處筆錄、開庭通知書及撤
            回起訴聲請狀影本等為證，核屬相符。
      （二）原告雖以前揭情詞，主張被告所為系爭耕地租約之
            終止無效云云。惟按：
            (1)、當事人主張有利於己之事實，就其事實有舉證
                之責任。民事訴訟法第277條定有明文。又民
                法第314條規定：清償地，除法律另有規定或
                契約另有訂定，或另有習慣，或得依債之性質
                或其他情形決定者外，應依左列各款之規定：
                一、以給付特定物為標的者，於訂約時，其物
                所在地為之。二、其他之債，於債權人之住所
                地為之。另所謂往取債務，係指契約當事人約
                定以債務人之住所地為清償地之債務者而言。
            (2)、系爭租約之出租人為被告臺灣省臺中農田水利
                會，依水利法第12條第2項規定，其為公法人
                性質，並印製有土地租金繳納單供土地承租人
                持向被告轄區內之農會、辦事處或土地銀行繳
                租之用。原告雖主張系爭耕地租約之租金債務
                屬「往取債務」，惟未提出兩造有此約定之證
                據或被告過往均係由被告派員至原告處所收取
                租金之習慣。本院參諸各情，因認系爭耕地租
                約之租金，乃係約定由承租人即原告，持單向
                被告或被告所委託代收之農會、辦事處或土地
                銀行繳納，而非由被告派員至原告住所收取。
                是原告主張系爭耕地租約之租金債務為「往取
                債務」一節，並非有理。
            (3)、原告前因積欠68年下期起至76年下期止之租金
                ，經被告向臺中縣清水鎮調解委員會申請調解
                後，於76年10月2日成立調解（76年民刑調字
                第105號），原告依調解成立內容，應於76年1
                2月30日清償欠租，惟其未依調解內容給付欠
                租，被告於77年10月11日及同年11月8日分別
                以台中郵局第2204號及第2676號存證信函催告
                被告給付欠租一情，有被告所提出蓋有郵局交
                寄章戳之存證信函可證，而所寄送之地址確係
                原告位於清水鎮○○路200巷50號之住所，另
                參諸原告之子李銘欽於80年6月6日向議員劉詮
                忠所為陳情書之內容觀之，原告自承耽誤履行
                租約條件之重要性。是雖因距今已久，致無法
                再向郵務機關函查上開存證信函之送達情況，
                惟綜合各情，本院判認原告應有收到各該存證
                信函，否則豈有長達20年之期間從未對此而為
                爭執，甚至撤回訴訟，直至無從查考，始再於
                本次調解中而為爭執之理？本院因認原告確有
                積租被告達兩年之總額以上之租金，而經被告
                催告仍未清償之情事，則被告依耕地三七五減
                租條例第17條第1項第3款之規定，終止兩造間
                之系爭耕地租約，自屬有據，另原告於被告函
                知終止租約之後，始行為欠租之清償行為，亦
                無從使業經終止之租約因而復效。
肆、綜上所述，原告所主張：兩造間之系爭耕地租約租金債務，
    屬往取債務，被告未至原告住所收取租金，原告並未收到催
    告信函等語，均非可採。兩造間之系爭耕地租約，既因原告
    積欠被告達兩年之總額以上之租金，且經被告催告仍未清償
    ，而由被告依耕地三七五減租條例第17條第1項第3款之規定
    終止在案。從而，原告請求確認兩造就系爭臺中縣清水鎮○
    ○段636、636-1、636-2及636-3地號土地，依耕地三七五減
    租條例所定之租賃關係存在，並非有理，原告之訴為無理由
    ，應予駁回。
伍、本件事證已臻明確，兩造其餘攻擊防禦方法與舉證，核與判
    決結果無影響，爰不逐一論述，附此敘明。
陸、據上論結，原告之訴為無理由，依民事訴訟法第78條，判決
    如主文。
中    華    民    國    99    年    7     月    14    日
                  民事第四庭    法  官  林宗成
上正本係照原本作成。
如對本判決上訴，須於判決送達後20日內向本院提出上訴狀。
中    華    民    國    99    年    7     月    14    日
                                書記官

司法院資訊處製作；財團法人民間司法改革基金會備份。
